# Popisná statistika

Funkce pro statistické zpracování datového souboru nalezneme v balíčku `stats`, jehož jmenný prostor je připojen po otevření R.\

Popisná statistika má za cíle **souhrnně popsat soubor** (spíše než použít data k získání informací o populaci, o které se předpokládá, že vzorek dat reprezentuje).

::: callout-warning
## Cíle cvičení

- Být schopen popsat číselné proměnné v datech popsat s pomocí uvedených statistik\
:::

Níže uvedené funkce jsou počítané s pomocí následujícího vektoru

```{r, collapse=TRUE, echo=TRUE}
set.seed(1)
x <- round(rnorm(30), 2)
x
```

## Míry polohy

### Minimum, maximum

Pro oba extrémy jsou v R stejnojmenné funkce.

$$
 \max(x)\\
 \min(x)\\
 \min(x) - \max(x)
$$ \

### Výběrový kvantil

```{r}
t(sapply(X = 1:7, FUN = function(i) quantile(x))) #<1>
```
1. Využití anonymní funkce `function(i)` vektorizované pro rozsah hodnot 1:7 na pozici type ve funkci `quantile()`

### Aritmetický průměr {.unnumbered}

Aritmetický průměr hodnot výběrového souboru.

$$
  \bar{x} = \frac{1}{n}(x_1 + x_2 + \ldots + x_n) = \dfrac{1}{n}\sum\limits_{i=1}^{n}x_i
$$

#### Medián

Artitmetický průměr hodnot na pozicích $\frac{n}{2}$ a $\frac{n}{2+1}$ v seřazeném souboru.

```{r}
median(x)
```

### Modus

Za modus se označuje nejčastěji se vyskytující hodnota v souboru. Cětnost výskytu u hodnot na reálné ose se nahrazuje buďto hustotou nebo

```{r,collapse=FALSE}
table(round(x = x, digits = 0)) #<1>
table(cut(x, breaks = 10)) #<2>
plot(density(x = x)) #<3>
```
1. Četnosti po zaokrouhlení na celá čísla
2. Četnosti po rozdělení do 10 intervalů
3. Hustota

### Harmonický průměr

Aritmetický průměr převrácených hodnot.

$$
\bar{x_h} = \dfrac{n}{\sum\limits_{i=1}^{n}\frac{1}{x_i}}
$$

### Průměr stupně \alpha

```{r}

```

```{r, collapse=TRUE}
min(x) #<1>
max(x) #<1>
max(x) - min(x) #<2>
range(x) #<2>
```
1. Statistiky minimum & maximum
2. Rozpětí

## Míry variability

### Varianční rozpětí

Je definováno jako rozdíl **maxima** a **minima** v souboru.

```{r}
range(x)
```

### Mezikvartilové rozpětí

Zatímco variační rozpětí popisuje rozpětí celého souboru, mezikvartilové rozpětí se omezuje na rozpětí poloviny hodnot, omezené $Q3$ a $Q1$ neboli $q_{75}$ a $q_{25}$.

$$
\mathrm{IQR} = Q3 - Q1
$$

```{r}
IQR(x)
```

### Rozptyl

$$
     \sigma^2 =\sum\limits_{1}^{n}\sqrt{\dfrac{1}{n}(x_i - \bar{x})^2}
$$

### Směrodatná odchylka

$$
   \dfrac{1}{n}\sqrt{\sum\limits_{i=1}^{n}(x_i - \bar{x})^2}
$$

Rozptyl i směrodatnou odchylku spočteme v R pomocí funkcí `var()` (*variance*) a `sd()` *standard deviation*.

```{r, collapse=TRUE}
var(x)
sd(x)
```

### Variační koeficient

$$
V = 100 \frac{s}{x}
$$

### Střední chyba aritmetického průměru

$$
s_x = \dfrac{s}{\sqrt{n}}
$$


::: callout-tip
## Cvičení
  1. Nalezněte 10% kvantil a medián, z následujících hodnot\
  $0.64$, $0.98$, $-0.49$, $0.75$, $-1.35$, $1.65$, $1.12$, $-1.04$, $1.05$, $0.29$, $-0.6$, $-0.08$, $1.45$, $-1.87$, $-0.07$, $-0.02$, $0.62$, $0.01$, $-0.26$\
  2. Co\
:::