# Popisná statistika

Funkce pro statistické zpracování datového souboru nalezneme v balíčku `stats`, jehož jmenný prostor je připojen po otevření R.\

Popisná statistika má za cíle **souhrnně popsat soubor** (spíše než použít data k získání informací o populaci, o které se předpokládá, že vzorek dat reprezentuje). 

#### Cíle cvičení {.unnumbered}
 - Být schopen popsat číselné proměnné v datech popsat s
 pomocí uvedených statistik\

Níže uvedené funkce jsou počítané s pomocí následujícího vektoru
```{r, collapse=TRUE, echo=TRUE}
set.seed(1)
x <- round(rnorm(30), 2)
x
```

## Míry polohy

#### Minimum, maximum {-}

Pro oba extrémy jsou v R stejnojmenné funkce. 

$$
 \max(x)\\
 \min(x)\\
 \min(x) - \max(x)
$$
#### Výběrový kvantil


```{r, collapse=TRUE}
min(x)
max(x)
max(x) - min(x)
```

     
#### Aritmetický průměr {-}


$$
  \bar{x} = \frac{1}{n}(x_1 + x_2 + \ldots + x_n) = \dfrac{1}{n}\sum\limits_{i=1}^{n}x_i
$$

#### Medián {-}
Artitmetický průměr hodnot na pozicích $\frac{n}{2}$ a $\frac{n}{2+1}$ v seřazeném souboru.

#### Modus {-}
Za modus se označuje nejčastěji se vyskytující hodnota v souboru
    
    
    
#### Harmonický průměr {-}

Aritmetický průměr převrácených hodnot.

$$
\bar{x_h} = \dfrac{n}{\sum\limits_{i=1}^{n}\frac{1}{x_i}}
$$


#### Průměr stupně \alpha
```{r}

```


### Míry variability

#### Varianční rozpětí {-}

Je definováno jako rozdíl **maxima** a **minima** v souboru.

```{r}
range(x)
```

#### Mezikvartilové rozpětí {-}

Zatímco variační rozpětí popisuje rozpětí celého souboru, mezikvartilové rozpětí se omezuje na rozpětí poloviny hodnot, omezené $Q3$ a $Q1$ neboli $q_{75}$ a $q_{25}$.

$$
\mathrm{IQR} = Q3 - Q1
$$
```{r}
IQR(x)
```

#### Rozptyl {-}
$$
     \sigma^2 =\sum\limits_{1}^{n}\sqrt{\dfrac{1}{n}(x_i - \bar{x})^2}
$$

#### Směrodatná odchylka {-}

$$
   \dfrac{1}{n}\sqrt{\sum\limits_{i=1}^{n}(x_i - \bar{x})^2}
$$

Rozptyl i směrodatnou odchylku spočteme v R pomocí funkcí `var()` (*variance*) a `sd()` *standard deviation*.

```{r, collapse=TRUE}
var(x)
sd(x)
```

#### Variační koeficient {-}

$$
V = 100 \frac{s}{x}
$$

#### Střední chyba aritmetického průměru

$$
s_x = \dfrac{s}{\sqrt{n}}
$$

### Cvičení {-}

```{r}

```

