# Rozdělení pravděpodobnosti {#sec-rozdeleni}

V software R jsou všechna základní rozdělení součástí balíku `stats`. A jejich výčet získáme vyvoláním nápovědy `?distributions`. Pracovat s rozděleními budeme čtyřmi způsoby: - budeme generovat náhodná čísla z rozdělení - budeme pracovat s kvantilovou funkcí daného rozdělení - počítat s hustotou a pravděpododobnostní funkcí

Balík `stats` obsahuje mnoho rozdělení. Alternativní, Binomické, Multinomické, Poissonov, Normální, Fischerovo, $\chi^2$, Studentovo $t$ a mnohá další.

Pro ůplnost uvedeme funkce pro permutace `factorial()` a kombinace `choose()`.

```{r,fig.align='center'}
par(mfrow = c(1,2))
plot(x = 0:6, 
     y = factorial(0:6), 
     type = "s",
     main = "Permutace", 
     ylab = bquote("log(0!:6!)"), 
     xlab = "",
     log = "y")
plot(x = 0:6, 
     y = choose(6, 0:6), 
     type = "s", 
     xlab = "",
     main = "Binomické koeficienty")
```


```{r eval=FALSE}
r___() # generování náhodných čísel z rozdělení
d___() # funkce hustoty rozdělení
p___() # Pravděpodobnostní funkce 
q___() # Kvantilová funkce rozdělení
```


## Distribuční funkce rozdělení

Rozdělení pravděpodobnosti náhodné veličiny lze jednoznačně popsat tzv. distribuční funkcí {@eq-distribucni-funkce}.

$$
F(x) = P(X\leq x) = P(\omega_i\in\Omega : X(\omega_i)\leq x)
$$ {#eq-distribucni-funkce}

## Pravděpodobnostní funkce rozdělení

## Kvantilová funkce

Kvantilová funkce je inverzní funkcí k distribuční.

## Náhodná čísla

Pro generování náhodných čísel lze použít rozdělení. 

```{r,eval=FALSE}
runif(n = 10, min = 0, max = 1) # <1>
rpois(n = 15, lambda = 2.4) # <2>
```
1. Generování 10 čísel z rovnoměrného rozdělení z intervalu $(0;1)$
2. Generování 15 čísel z Poisonova rozdělení z intervalu $(0;1)$

Generovaná čísla nejsou náhodná v pravém slova smyslu, ale označují se jako *pseudonáhodná*, neboť při jejich tvorbě se vychází z jiste sekvence čísel. Tuto sekvenci je možné přímo zvolit, čímž je zajištěna 


```{r}
x <- sample(x = 1:1e3, size = 1) # <1>
set.seed(x)  # <1>
runif(1)

set.seed(x)  # <2>
runif(2)
```


```{r}
seed <- .Random.seed
head(seed, 10)
```
```{r,fig.align='center'}
plot(.Random.seed)
```



## Empirické vs. teoretické rozdělení

## Diskrétní rozdělení

```{r}
x <- rnorm(n = 10, mean = 1.25, sd = 5.36)
mean(x)
sum(x)
median(x)
IQR(x)
fivenum(x)
```

```{r}

```

### Alternativní rozdělení
### Rovnoměrné rozdělení
### Binomické rozdělení
### Poissonovo rozdělení


## Spojitá rozdělení

Během počítání s rozděleními se snažíme nalézt odpovědi na podobné otázky:\
"Jaká je pravděpodobnost, že veličina $X$ je menší než 7.5?"

### Normální rozdělení

$$

$$

::: {layout-ncol=2}
```{r,echo=FALSE, fig.cap="Pravděpodobnost, že $x$ je menší nebo rovno 2."}
# Define the sequence and normal distribution
x_values <- seq(from = -5, to = 2, by = 0.001)
DNORM <- dnorm(x_values)

curve(dnorm(x), -5, 5, 
      main = "Normální rozdělení", 
      cex.main = 1.5, #expression(paste(mu == 0, "; ", sigma == 1))
      cex.axis = 1.5,
      adj = 0, 
      xlab = "", 
      ylab = "")

polygon(x = c(x_values, 2, -5),
        y = c(DNORM, 0, 0),    
        col = "gray95", 
        border = 1)
segments(x0 = 2, x1 = 2, y0 = -0.2, y1 = dnorm(2))
arrows(x0 = 2, x1 = -2.2, y0 = 0.02, y1 = 0.02, length = 0.06, lwd = 1.2, code = 2, lty = 1)
text(x = 2.5, y = 0.25, expression(paste(X%~%N("0; 1"))), cex = 1.5)
```

```{r, echo=FALSE, fig.cap="Pravděpodobnost, že $x$ je menší nebo rovno 2."}
# Define the sequence and normal distribution
x_values <- seq(from = -5, to = 2, by = 0.001)
DNORM <- dnorm(x_values)

curve(dnorm(x), -5, 5, 
      main = "Standardizované Normální rozdělení", 
      cex.main = 1.5, #expression(paste(mu == 0, "; ", sigma == 1)) 
      cex.axis = 1.5,
      adj = 0, 
      xlab = "", 
      ylab = "")

polygon(x = c(x_values, 2, -5),
        y = c(DNORM, 0, 0),    
        col = "gray95", 
        border = 1)
segments(x0 = 2, x1 = 2, y0 = -0.2, y1 = dnorm(2))
arrows(x0 = 2, x1 = -2.2, y0 = 0.02, y1 = 0.02, length = 0.06, lwd = 1.2, code = 2, lty = 1)
text(x = 2.5, y = 0.25, expression(paste(X%~%N("0; 1"))), cex = 1.5)
```
:::


::: callout-tip
## Úloha

1. S pomocí funkce `curve()` vykreslete hustotu funkce normovaného normálního rozdělení
danou předpisem:
$$
f(x) = \dfrac{1}{\sqrt{2\pi}}e^{-\frac{x^2}{2}}
$$

:::

```{r}
curve(expr = 1/(sqrt(2*pi))*exp(-(x^2)/(2*1^2)), from = -3, to = 3)
curve(expr = 1/(sqrt(2*pi))*exp(-(x^2)/(2*1^2)), from = -3, to = 3)
```

### Logaritmicko-normální rozdělení

### Studentovo-$t$ rozdělení

### $F$ rozdělení
Jinak také *Fisherovo-Snedecorovo* rozdělení je používáno pro sestrojení $100(1-\alpha)\%$ 
intevalu spolehlivosti pro podíl rozptylů normálního rozdělení a je to modelové rozdělení
testovací statistiky pro ověření shodnosti dvou rozptylů. V @sec-anova nalezneme $F-$rozdělení 
u testování hypotézy o rovnosti středních hodnot u více než dvou výběrových souborů.

### $\chi^2$ rozdělení


::: callout-tip
## Cvičení
  1.  Generujte 10 čísel s pomocí normálního rozdělení s parametry $\mu = 2.3$ a $\sigma = 4.23$.
  2.  Generujte 50 čísel $X\sim\mathsf{Po}(\lambda = 2.3)$.   
  3.  Jaká je pravděpodobnost, že veličina $X\sim\mathsf{N}(1.3, 4)$, bude nabývat hodnot menších než 6?    
:::
