# Rozdělení pravděpodobnosti

V software R jsou všechna základní rozdělení součástí balíku `stats`. A jejich výčet získáme vyvoláním nápovědy `?distributions`. Pracovat s rozděleními budeme čtyřmi způsoby: - budeme generovat náhodná čísla z rozdělení - budeme pracovat s kvantilovou funkcí daného rozdělení - počítat s hustotou a pravděpododobnostní funkcí

##### Distribuční funkce {-}

Rozdělení pravděpodobnosti náhodné veličiny lze jednoznačně popsat tzv. distribuční funkcí {@eq-distribucni-funkce}.

$$
F(x) = P(X\leq x) = P(\omega_i\in\Omega : X(\omega_i)\leq x)
$$ {#eq-distribucni-funkce}

##### Kvantilová funkce {-}

Kvantilová funkce je inverzní funkcí k distribuční.

```{r eval=FALSE}
rxxx() # generování náhodných čísel
dxxx() # 
pxxx()
qxxx()
```

#### Náhodná čísla

Generování náhodných čísel z rozdělení 

## Empirické vs. teoretické rozdělení

## Diskrétní rozdělení

```{r}
x <- rnorm(n = 10, mean = 1.25, sd = 5.36)
mean(x)
sum(x)
median(x)
IQR(x)
fivenum(x)
```

## Spojitá rozdělení

```{r}
curve(sin(x))
```

#### Cvičení {.unnumbered}

1.  Generujte 10 čísel s pomocí normálního rozdělení s parametry $\mu = 2.3$ a $\sigma = 4.23$.

2.  Generujte 50 čísel $X\sim\mathsf{Po}(\lambda = 2.3)$.

3.  Jaká je pravděpodobnost, že veličina $X\sim\mathsf{N}(1.3, 4)$, bude nabývat hodnot menších než 6?

## 
