# Rozdělení pravděpodobnosti {#sec-rozdeleni}

V software R jsou všechna základní rozdělení součástí balíku `stats`. A jejich výčet získáme vyvoláním nápovědy `?distributions`. Pracovat s rozděleními budeme čtyřmi způsoby: - budeme generovat náhodná čísla z rozdělení - budeme pracovat s kvantilovou funkcí daného rozdělení - počítat s hustotou a pravděpododobnostní funkcí

Balík `stats` obsahuje mnoho rozdělení. Alternativní, Binomické, Multinomické, Poissonov, Normální, Fischerovo, $\chi^2$, Studentovo $t$ a mnohá další.

Pro ůplnost uvedeme funkce pro permutace `factorial()` a kombinace `choose()`.

```{r,fig.align='center'}
par(mfrow = c(1,2))
plot(x = 0:6, 
     y = factorial(0:6), 
     type = "s",
     main = "Permutace", 
     ylab = bquote("log(0!:6!)"), 
     xlab = "",
     log = "y")
plot(x = 0:6, 
     y = choose(6, 0:6), 
     type = "s", 
     xlab = "",
     main = "Binomické koeficienty")
```


```{r eval=FALSE}
r___() # generování náhodných čísel z rozdělení
d___() # funkce hustoty rozdělení
p___() # Pravděpodobnostní funkce 
q___() # Kvantilová funkce rozdělení
```


## Distribuční funkce rozdělení

Rozdělení pravděpodobnosti náhodné veličiny lze jednoznačně popsat tzv. distribuční funkcí {@eq-distribucni-funkce}.

$$
F(x) = P(X\leq x) = P(\omega_i\in\Omega : X(\omega_i)\leq x)
$$ {#eq-distribucni-funkce}

## Pravděpodobnostní funkce rozdělení

## Kvantilová funkce

Kvantilová funkce je inverzní funkcí k distribuční.

## Náhodná čísla

Pro generování náhodných čísel lze použít rozdělení. 

```{r,eval=FALSE}
runif(n = 10, min = 0, max = 1) # <1>
rpois(n = 15, lambda = 2.4) # <2>
```
1. Generování 10 čísel z rovnoměrného rozdělení z intervalu $(0;1)$
2. Generování 15 čísel z Poisonova rozdělení z intervalu $(0;1)$

Generovaná čísla nejsou náhodná v pravém slova smyslu, ale označují se jako *pseudonáhodná*, neboť při jejich tvorbě se vychází z jiste sekvence čísel. Tuto sekvenci je možné přímo zvolit, čímž je zajištěna 


```{r}
x <- sample(x = 1:1e3, size = 1) # <1>
set.seed(x)  # <1>
runif(1)

set.seed(x)  # <2>
runif(2)
```


```{r}
seed <- .Random.seed
head(seed, 10)
```
```{r,fig.align='center'}
plot(.Random.seed)
```



## Empirické vs. teoretické rozdělení

## Diskrétní rozdělení

```{r}
x <- rnorm(n = 10, mean = 1.25, sd = 5.36)
mean(x)
sum(x)
median(x)
IQR(x)
fivenum(x)
```

```{r}

```


## Spojitá rozdělení

```{r}
curve(sin(x))
```

::: callout-tip
## Cvičení
  1.  Generujte 10 čísel s pomocí normálního rozdělení s parametry $\mu = 2.3$ a $\sigma = 4.23$.
  2.  Generujte 50 čísel $X\sim\mathsf{Po}(\lambda = 2.3)$.   
  3.  Jaká je pravděpodobnost, že veličina $X\sim\mathsf{N}(1.3, 4)$, bude nabývat hodnot menších než 6?    
:::
