# Rozdělení pravděpodobnosti {#sec-rozdeleni}

::: callout-warning
## Cíle cvičení

-   Vědět kde v R najít rozdělení.
-   Umět vysvětlit vztah mezi jednotlivými funkcemi rozdělení.
-   Umět počítat s náhodnými čísly z rozdělení.
:::

V software R jsou všechna základní rozdělení součástí balíku `stats`. A jejich výčet získáme vyvoláním nápovědy `?distributions`. Pracovat s rozděleními budeme čtyřmi způsoby: - budeme generovat náhodná čísla z rozdělení - budeme pracovat s kvantilovou funkcí daného rozdělení - počítat s hustotou a pravděpododobnostní funkcí

Balík `stats` obsahuje mnoho rozdělení. **Alternativní**, **Binomické**, **Multinomické**, **Poissonovo**, **Normální**, **Fischer-Snedecorovo**, $\chi^2$, **Studentovo** $t$, **Gumbellovo** a mnohá další.\
Podívejte se na `?Distributions`.

## Funkce rozdělení

Pro práci s rozděleními jsou k dispozici obecně čtyři funkce:

```{r eval=FALSE}
r___() # generování náhodných čísel z rozdělení
d___() # funkce hustoty rozdělení
p___() # Pravděpodobnostní funkce 
q___() # Kvantilová funkce rozdělení
```

### Hustota pravděpodobnosti

*Probability density function (PDF)*\

Hustota pravděpodobnosti je funkce, které popisuje *rozložení* pravděpodobnosti u spojitě rozdělené náhodné veličiny, tz. vyjadřuje, jak je pravděpodobnost rozprostřena kolem dané hodnoty $x$.

1.  Pravděpodobnost je nezáporná $$f(x)>0;\forall x$$
2.  Celková pravděpodobnost je rovna 1 $$\int\limits_{-\infty}^\infty f(x)dx=1$$
3.  Pravděpodobnost, že veličina spadne do intervalu $[a,b]$ je $$P(a \leq X \leq b) = \int\limits_a^bf(x)dx$$
4.  Pro spojité rozdělení platí $$P(X=x)=0$$

Pro úplnost jsou zde uvedeny funkce pro permutace `factorial()` a kombinace `choose()`.

```{r,fig.align='center'}
par(mfrow = c(1,2))
plot(x = 0:6, 
     y = factorial(0:6), # <1>
     type = "s",
     main = "Permutace", 
     ylab = bquote("log(0!:6!)"), 
     xlab = "",
     log = "y")
plot(x = 0:6, 
     y = choose(6, 0:6), # <2>
     type = "s", 
     xlab = "",
     main = "Binomické koeficienty")
```

1.  Kolika způsoby je možné seřadit $n\leq6$ prvků?
2.  Kolika způsoby lze vybrat $n-$tici z $6$ prvků?

### Distribuční funkce rozdělení

Rozdělení pravděpodobnosti náhodné veličiny lze jednoznačně popsat tzv. distribuční funkcí @eq-distribucni-funkce.

$$
F(x) = P(X\leq x) = P(\omega_i\in\Omega : X(\omega_i)\leq x)
$$ {#eq-distribucni-funkce}

#### Empirická distribuční funkce {#sec-rozdeleni-empiricka}

Sestavuje se na základě sesbíraného vzorku dat, sděluje jak velký podíl dat je stejných nebo menších než konkrétní hodnota. K jejímu vytvoření potřebujeme data seřazená.

```{r, fig.align='center', fig.width=10}
Qd <- read.fwf(file = "./data/01138000.dly", #<1>
               widths = c(8, rep(10, times = 5)))[, 5] #<1>
```

$$
P(X\leq x_k) \approx \dfrac{k - 0.3}{n + 0.4}
$$ kde $k$ je pořadí v seřazeném souboru a $n$ je počet prvků v souboru.

::: callout-tip
## Úloha

1.  

    a)  Nahrajte data.  \
    b)  Vytvořte vektor pořadí hodnot.  
    c)  Spočítejte pravděpodobnosti.  
    d)  Vyneste do grafu.  \
    e)  Proveďte s pomocí funkce `ecdf()`.
:::

```{r, fig.align='center', fig.width=10, echo=FALSE}
k <- rank(Qd)
n <- length(Qd)
P <- (k - 0.3)/(n + 0.4)

dat <- data.frame(k, n, P, Qd)
dat <- dat[order(dat$P), ]
par(mfrow = c(1, 2))
plot(y = dat$P, # <2>
     x = dat$Qd, # <2>
     ylab = expression(P(X<=x[k])), # <2>
     xlab = expression(T[avg]),  # <2>
     type = "l",
     lwd = 1.25) # <2>

plot(x = dat$Qd, # <2>
     y = 1-dat$P, # <2>
     ylab = expression(P(X>x[k])), # <2>
     xlab = expression(T[avg]),  # <2>
     type = "l", 
     lwd = 1.25) # <2>

```

### Kvantilová funkce

Kvantilová funkce je *inverzní* k funkci distribuční. Pokud distribuční funkce udává s jakou pravděpodobností bude hodnota náhodného pokusu menší nebo rovna $x$, kvantilová funkce udává, pro jaké $x$ bude výsledek náhodného pokusu s danou pravděpodobností $y$ měnší nebo roven $x$.

```{r}
qnorm(p = 0.8, mean = 2, sd = 1) #<1>
```

1.  S $80\%$ pravděpodobností bude hodnota $\leq$`r qnorm(p = 0.8, mean = 2, sd = 1)`.

### Náhodná čísla z rozdělení

Pro generování náhodných čísel lze použít rozdělení.

```{r,eval=FALSE}
runif(n = 10, min = 0, max = 1) # <1>
rpois(n = 15, lambda = 2.4) # <2>
```

1.  Generování 10 čísel z rovnoměrného rozdělení z intervalu $(0;1)$
2.  Generování 15 čísel z Poisonova rozdělení z intervalu $(0;1)$

Generovaná čísla nejsou náhodná v pravém slova smyslu, ale označují se jako *pseudonáhodná*, neboť při jejich tvorbě se vychází z jiste sekvence čísel. Tuto sekvenci je možné přímo zvolit, čímž je zajištěna funkcí `set.seed()` volanou před každou vytvořenou množinou čísel.

```{r}
x <- sample(x = 1:1e3, size = 1) # <1>
set.seed(x)  # <1>
runif(1)

set.seed(x)  # <2>
runif(2)
```

```{r}
seed <- .Random.seed
head(seed, 10)
```

```{r,fig.align='center'}
plot(.Random.seed)
```

::: callout-note
# Poznámka

| Rozdělení | Typ / vlastnosti | Typické použití | Funkce v R (balík *stats*) | Příklad použití |
|--------------|----------------|---------------|--------------|--------------|
| **Normální (Gaussovo)** | Symetrické, definované střední hodnotou a směrodatnou odchylkou | Měřící chyby, přirozená variabilita, CLT | `dnorm`, `pnorm`, `qnorm`, `rnorm` | `rnorm(1000, mean=0, sd=1)` |
| **Lognormální** | Kládně vymezené, silně pravostranné | Intenzita srážek, ekonomické veličiny, multiplikativní procesy | `dlnorm`, `plnorm`, `qlnorm`, `rlnorm` | `rlnorm(1000, meanlog=0, sdlog=1)` |
| **Exponenciální** | Paměťově bezstarostné, kladná osa | Čekací doby, doby mezi událostmi (Poissonův proces) | `dexp`, `pexp`, `qexp`, `rexp` | `rexp(1000, rate=0.2)` |
| **Gamma** | Kladné, flexibilní tvar (shape–rate) | Modelování srážek, nízkých průtoků, hydrologické extrémy | `dgamma`, `pgamma`, `qgamma`, `rgamma` | `rgamma(1000, shape=2, rate=0.5)` |
| **Chí-kvadrát (χ²)** | Kladné, zvláštní případ gamma | Testy rozptylu, LRT testy | `dchisq`, `pchisq`, `qchisq`, `rchisq` | `rchisq(1000, df=10)` |
| **Studentovo t** | Těžké ocasy, symetrické | Odhady střední hodnoty při malých vzorcích | `dt`, `pt`, `qt`, `rt` | `rt(1000, df=5)` |
| **F-rozdělení** | Poměr dvou rozptylů | ANOVA, testy poměru rozptylů | `df`, `pf`, `qf`, `rf` | `rf(1000, df1=5, df2=20)` |
| **Rovnoměrné (Uniform)** | Konstantní hustota | Náhodné vzorkování v intervalu, neinformativní předpoklady | `dunif`, `punif`, `qunif`, `runif` | `runif(1000, 0, 1)` |
| **Weibullovo** | Kladné, flexibilní | Spolehlivost, doby selhání, délky suchých období | `dweibull`, `pweibull`, `qweibull`, `rweibull` | `rweibull(1000, shape=2, scale=5)` |
| **Beta** | Omezené na (0, 1) | Poměry, pravděpodobnosti, Bayesovské prior distribuce | `dbeta`, `pbeta`, `qbeta`, `rbeta` | `rbeta(1000, 2, 5)` |
| **Cauchyho** | Extrémně těžké ocasy, bez střední hodnoty a rozptylu | Robustní modelování, odlehlé hodnoty | `dcauchy`, `pcauchy`, `qcauchy`, `rcauchy` | `rcauchy(1000)` |
:::

## Diskrétní rozdělení

Diskrétní rozdělení jsou určena výčtem hodnot spolu s pravděpodobností jejich nabytí.

::: callout-note
# Poznámka

| Rozdělení | Typ / vlastnosti | Typické použití | Funkce v R (balík *stats*) | Příklad použití |
|--------------|-----------------|--------------|--------------|--------------|
| **Poissonovo** | Počty událostí v čase/prostoru | Počty srážkových událostí, příchody, počet výskytů | `dpois`, `ppois`, `qpois`, `rpois` | `rpois(1000, lambda=3)` |
| **Binomické** | Počet úspěchů v pevně daném počtu pokusů | Pravděpodobnost výskytu jevu (např. déšť/bez deště) | `dbinom`, `pbinom`, `qbinom`, `rbinom` | `rbinom(1000, size=10, prob=0.4)` |
| **Negativně binomické** | Počet neúspěchů do dosažení k úspěchů, nebo overdisperzní Poisson | Nadpoissonovská variabilita srážek, počet epizod | `dnbinom`, `pnbinom`, `qnbinom`, `rnbinom` | `rnbinom(1000, size=5, mu=2)` |
| **Geometrické** | Počet neúspěchů do prvního úspěchu | První výskyt jevu, jednoduché čekací doby | `dgeom`, `pgeom`, `qgeom`, `rgeom` | `rgeom(1000, prob=0.3)` |
| **Hypergeometrické** | Výběr bez vracení | Losování, ekologické vzorkování, bez-náhrady | `dhyper`, `phyper`, `qhyper`, `rhyper` | `rhyper(1000, m=25, n=75, k=10)` |
| **Multinomické** | Více kategorií, opakované pokusy | Simulace kategoriální volby, více-třídní jevy | `rmultinom` | `rmultinom(10, size=20, prob=c(.2,.5,.3))` |
:::

### Binomické rozdělení

Popisuje počet $m$ úspěchů v posloupnosti $N$ nezávislých 0/1 pokusů.

$$
X\sim\mathsf{Bi}(n,p)
$$
::: callout-tip
## Úloha

1. V prosinci je pravděpodobnost sněhově srážkového dne $p=0.15$. Spočítejte pravděpodobnost, že počet takových dnů bude 20.

```{r}
pbinom(q = 20/31, size = 31, prob = 0.15)
```
  
:::


### Poissonovo rozdělení

Poissonovo rozdělení (jinak také rozdělení vzácných jevů) je získáno aproximací binomického rozdělení v případech, kdy počet pozorování se limitně blíží k nekonečnu ($N\rightarrow \infty$). Rozdělení popisuje počet událostí, v daném časovém nebo prostorovém intervalu, pokud tyto nastávají nezávisle a střední doba (intenzita) výskytu je konstantní.

#### Hustota pravděpodobnosti

kde $k$ je počet výskytů jevu a $\lambda$ je střední počet výskytů v intervalu. $$
P(X = k) = \dfrac{\lambda^ke^{-k}}{k!}
$$

::: callout-tip
# Úloha

1.  Průměrně se vyskytuje během zimy 5 výrazných sněhových epizod za měsíc. Jaká je pravděpodobnost, že v daném zimním měsící se vyskytnou přesne 3 epizody?

    $$
    \begin{align}
    P(X = 3) = \dfrac{5^3e^{-5}}{3!}\\
    P(X = 3) = \dfrac{125}{6}e^{-5}\approx 20,83\cdot 0,006738 = 0,1404
    \end{align}
    $$

2.  Pravděpodobnost, že teplotní senzor během měření selže během jakéhokoliv dne je
:::

```{r, fig.align='center'}
# par(mfrow = c(2, 2))
lambda <- c(1, 4, 8)
plot(x = 1:20, ylim = c(0,0.4), type = "n")
for(l in lambda) {
  lines(dpois(x = 1:20, lambda = l), lty = l)
  points(dpois(x = 1:20, lambda = l), col = l)
}
```

::: callout-tip
## Úloha

8.  Vytvořte jednoduchý simulátor deště pro jeden rok podle následujícího zadání\
    a)  Buď prší, nebo ne. Prvděpodobnost že neprší, je 90 %.\
    b)  Pokud pršelo předchozí časový úsek, tak se zvyšuje pravděpodobnost že prší dnes na 25 %.
:::

Řešení:\

```{r, fig.align='center'}
#| code-fold: true
x <- vector(mode = "numeric", length = 365) #<1>

for(i in seq_along(x)) {
  if(i == 1) next #<2> 
  x[i] <- ifelse(
            test = x[i - 1] > 0, #<3>
            yes = rbinom(n = 1, #<3>
                         size = 1, #<3>
                         prob = 0.10) * rchisq(n = 1, #<3>
                                               df = 1, #<3>
                                               ncp = 0), #<3>
            no = rbinom(n = 1, 
                        size = 1, 
                        prob = 0.25) * rchisq(n = 1, 
                                              df = 3, 
                                              ncp = 1)) 
}
barplot(x, 
        ylim = 1.5*c(max(x), 0), 
        col = "dodgerblue4", 
        border = "dodgerblue4")
```

1.  Předem alokuejeme vektor hodnot.
2.  Je třeba ošetřit případ, kdy začínáme a neexistuje úsek $x(t-1)$.
3.  Pokud pršelo v předchozím čase

## Spojitá rozdělení

Během počítání s rozděleními se snažíme nalézt odpovědi na podobné otázky:\
"Jaká je pravděpodobnost, že veličina $X$ je menší než 7.5?"

### Normální rozdělení

Chceme spočítat pravědpodobnost, že náhodná hodnota, vybraná z populace $X\sim \mathsf{N}(\mu = 3; \sigma^2 = 2,2)$ bude menší než $5,5$. Početně je úkon řešen standardizací a určením nového

::: {layout-ncol="2"}
```{r,echo=FALSE, fig.cap="Pravděpodobnost, že $x$ je menší nebo rovno 2."}
x_values <- seq(from = -5+3, to = 2+3, by = 0.001)
DNORM <- dnorm(x_values)

curve(dnorm(x, 3, sqrt(2.2)), -5+3, 2+3, 
      main = "Normální rozdělení", 
      cex.main = 1.5, #expression(paste(mu == 3, "; ", sigma^2 == 2,2))
      cex.axis = 1.5,
      adj = 0, 
      xlab = "", 
      ylab = "")

polygon(x = c(x_values, 2+3, -5+3),
        y = c(DNORM, 3, sqrt(2.2)),    
        col = "gray95", 
        border = 1)
segments(x0 = 2, x1 = 2, y0 = -0.2, y1 = dnorm(5.5))
arrows(x0 = 2, x1 = -2.2, y0 = 0.02, y1 = 0.02, length = 0.06, lwd = 1.2, code = 2, lty = 1)
text(x = 2.5, y = 0.25, expression(paste(X%~%N("3; 2,2"))), cex = 1.5)
```

```{r, echo=FALSE, fig.cap="Pravděpodobnost, že $x$ je menší nebo rovno 2."}
x_values <- seq(from = -5, to = 2, by = 0.001)
DNORM <- dnorm(x_values)

curve(dnorm(x), -5, 5, 
      main = "Standardizované Normální rozdělení", 
      cex.main = 1.5, #expression(paste(mu == 0, "; ", sigma == 1)) 
      cex.axis = 1.5,
      adj = 0, 
      xlab = "", 
      ylab = "")

polygon(x = c(x_values, 2, -5),
        y = c(DNORM, 0, 0),    
        col = "gray95", 
        border = 1)
segments(x0 = 2, x1 = 2, y0 = -0.2, y1 = dnorm(2))
arrows(x0 = 2, x1 = -2.2, y0 = 0.02, y1 = 0.02, length = 0.06, lwd = 1.2, code = 2, lty = 1)
text(x = 2.5, y = 0.25, expression(paste(X%~%N("0; 1"))), cex = 1.5)
```
:::

Provedeme standardizaci na $Z\sim\mathsf{N}(0; 1)$ $$
Z = \dfrac{X - \mu}{\sigma} \approx \dfrac{5,5 - 3}{1,48324} \approx 1,6855
$$ $P(Z < 1,69)$ Spočítáme s pomocí kvantilu Standardizovaného Normálního rozdělení. Tento úkon R dělá z nás, ale pro porovnání si uvedeme obě varianty:

```{r}
cbind(
  N = pnorm(q = 1.6855, mean = 0, sd = 1, lower.tail = TRUE),
  Z = pnorm(q = 5.5, mean = 3, sd = sqrt(2.2), lower.tail = TRUE)
)
```

Hledaná pravděpodobnost je `r round(pnorm(q = 1.69, mean = 0, sd = 1, lower.tail = TRUE)*100, 2)` %.

::: callout-note
## Poznámka

Zde je dobré upozornit na numerické zaokrouhlovací chyby, které během počítačového zpracování dat vznikají.

```{r}
all.equal(
  pnorm(q = 1.6855, mean = 0, sd = 1, lower.tail = TRUE), 
  pnorm(q = 5.5, mean = 3, sd = sqrt(2.2), lower.tail = TRUE)
)
all.equal(
  pnorm(q = 1.6855, mean = 0, sd = 1, lower.tail = TRUE), 
  pnorm(q = 5.5, mean = 3, sd = sqrt(2.2), lower.tail = TRUE), tolerance = 0.005
)
```
:::

::: callout-tip
## Úloha

1.  

    a)  S pomocí funkce `curve()` vykreslete hustotu funkce normovaného normálního rozdělení danou předpisem: $$
        f(x) = \dfrac{1}{\sqrt{2\pi}}e^{-\frac{x^2}{2}}
        $$
    b)  Máme náhodnou veličinu $X$, jež sleduje Normální rozdělení s parametry $\mu = 5$ a $\sigma^2 = 4,13$, nebo-li $X\sim \mathsf{N}(5; 4,13)$. Určete pravděpodobnost: 
        -   $P(X > 8)=$ `r fitb(c("0.06994464", "0,06994464"))` \
        -   $P(X \leq 8)=$ `r fitb(c("0.9300554", "0.9300554"))` \
        -   $P(X > 26,4)=$ `r fitb(c("3.133338e-26", "3,133338e-26"))` \
    c)  Pro jakou hodnotu $\gamma$ je pravděpodobnost přibližně:
        -   $P(X < \gamma) = 0,76\quad\gamma=$ `r fitb(c("7.91", "7,91"))` \
        -   $P(X > \gamma) = 0,16\quad\gamma=$ `r fitb(c("9.35", "9,36"))`\

2.  

    a)  V @sec-grafy jsme si představovali funkci `curve()`. Pro praktické počítání s Normální rozdělením je užitečné si pamatovat pravděpodobnosti vybraných intervalů $\mu\pm\{1,2,3\}\sigma$.  S pomocí funkce `integrate()`\
        $$
            \int^{\mu+2\sigma}_{\mu-2\sigma}\dfrac{1}{\sigma\sqrt{2\pi}}\exp\left(-\dfrac{(x-\mu)^2}{2\pi^2}\right)dx \approx 0.95
          $$
:::

<!-- Řešení: -->

<!-- ```{r} -->

<!-- #| code-fold: true -->

<!-- curve(expr = 1/(sqrt(2*pi))*exp(-(x^2)/(2*1^2)), from = -3, to = 3) -->

<!-- curve(expr = 1/(sqrt(2*pi))*exp(-(x^2)/(2*1^2)), from = -3, to = 3) -->

<!-- ``` -->

### Studentovo-$t$ rozdělení

Používá se pro odhad střední hodnoty souboru pocházejícího z normálního rozdělení s neznámým parametrem $\sigma$. Více v @sec-testovani.

```{r}
qt(p = 0.95, df = 100)
```

### Logaritmicko-normální rozdělení

Nabývá pouze kladných hodnot. Můžeme jej nalézt například v rozdělení \*\*průtoků, simulacích chemické konncentrace.

::: callout-note
## Poznámka

Pro odhad a konstrukci $m-$denních průtoků používá Český hydrometeorologický ústav logaritmicko-normální rodzdělení s pěti parametry.\

tvar transformace se třemi, s pěti a ve standardizovaném tvaru pro průtoky <!-- $$ --> <!-- y = e^x + y_o\\ --> <!-- y = a\cdot e^{sign(x)\cdot|x|^b}+y_0\\ --> <!-- q_{norm} = \alpha\cdot e^{sign(x)\cdot|x|^\beta}+q_{100\%} --> <!-- $$ -->

-   $\mu$: výběrový průmer normálního rozdělení\
-   $\sigma$: směrodatná odchylka normálního rozdělení\
-   $\gamma$: parametru posunu\
-   $\alpha$: parametr měřítka\
-   $\beta$: parametr tvaru (3. a 4. moment)\

$$
f(x;\mu, \sigma, \gamma, \alpha, \beta) = \dfrac{\beta}{(x-\gamma)\sigma\sqrt{2\pi}}\exp\left(-\frac{\left(\ln{\left(\dfrac{x-\gamma}{\alpha}\right)}-\mu\right)^2}{2\sigma^2}\right),\quad x>\gamma
$$

```{r, echo=FALSE, fig.align='center', }
# x <- 1:100
ln5 <- function(x) ((beta / ((x - gamma) * sigma * sqrt(2 * pi))) * exp(-((log((x - gamma) / alpha) - mu)^2) / (2 * sigma^2)))

mu <- 0
sigma <- 1
gamma <- 0.8
alpha <- 1
beta <- 2
curve(expr = ln5, 
      from = gamma + 0.01, 
      to = 20, 
      n = 1000, 
      xname = "x", 
      col = "#102d3d", 
      main = "Hustota funkce logaritmicko-normálního rozdělení s 5 parametry", 
      xlab = "", 
      ylab = "f(x)")
```
:::

### $F$ rozdělení

Jinak také *Fisherovo-Snedecorovo* rozdělení je používáno pro sestrojení $100(1-\alpha)\%$ intevalu spolehlivosti pro podíl rozptylů normálního rozdělení a je to modelové rozdělení testovací statistiky pro ověření shodnosti dvou rozptylů. V @sec-anova nalezneme $F-$rozdělení u testování hypotézy o rovnosti středních hodnot u více než dvou výběrových souborů.

### $\chi^2$ rozdělení

Narozdíl od předchozích zde uvedených rozdělení není $\chi^2$ rozdělení u pozorovaných veličin příliš časté. Nicméně je to významné rozdělení z hlediska testování statistických hypotéz (@sec-testovani) při porovnávání rozdělení vzájemně. Používá se při stanovení intervalů spolehlivosti výběrový rozptyl.

$$
\dfrac{(n-1)s_x^2}{\chi^2_{1-\alpha/2}} \leq \sigma_x^2\leq \dfrac{(n-1)s_x^2}{\chi^2_{\alpha/2}}
$$ {#eq-odhad-chisq-rozptyl}

::: callout-tip
## Cvičení

1.  Generujte 10 čísel s pomocí normálního rozdělení s parametry $\mu = 2.3$ a $\sigma = 4.23$.\
2.  Generujte 50 čísel $X\sim\mathsf{Po}(\lambda = 2.3)$ s pomocí `set.seed(123)`. Doplňte střední hodnotu generovaného souboru `r fitb(2.36)`  \
3.  Jaká je pravděpodobnost, že veličina $X\sim\mathsf{N}(1.3, 4)$, bude nabývat hodnot menších než 6?\
4.  Předpokládejme, že $s_x^2=8,6$ při $15$ stupních volnosti. Doplňte následující výraz k určení 95% intervalu spolehlivosti pro $\sigma_x^2$ (viz @eq-odhad-chisq-rozptyl). \
    `c(15*` `r fitb(c("8.6", "8,6"))` `/qchisq(` `r fitb(c("0.975", "0,975"))`, `r fitb(15)` `),` `15*` `r fitb(c("8.6", "8,6"))` `/qchisq(` `r fitb(c("0.025", "0,025"))`, `15` `))`\
5.  Najděte následující hodnoty: - t\_{0,95}(10), \chi*{0,1}\^2(8), F\*{0,01}(13;4) \
:::
