# Odhad


#### Cíle cvičení {.unnumbered}
 - Nestrannost odhadu
 - 
 - 



Obecně je odhadem v matematické statistice nazýváno určení parametru rozdělení hodnoty určitého znaku **základního souboru** s pomocí **výběrového souboru**. 

Obecné charakteristiky základního souboru značíme písmeny řecké abecedy (např. $\mu$, $\sigma$, $\ldots$), pro výběrové charakteristiky volíme analogická písmena z latinky ($\bar{x}, s_x, \ldots$).

## Nestrannost odhadu

V mnoha situacích potřebujeme odhadnout určitý parametr (střední hodnotu, $90\%$ kvantil atp.) neznámé náhodné veličiny. Tento parametr odhadujeme pomocí nějaké statistiky výběru z této veličiny. Například odhadujeme střední hodnotu veličiny pomocí průměru. Abychom mohli určit hodnotu parametru (např. střední hodnotu) přesně, musel by být výběr nekonečně velký. Jelikož toto v praxi nenastane, náš odhad je vždy více či méně odlišný od skutečné hodnoty parametru (např. střední hodnoty) neznámé veličiny. Důležitou vlastností odhadu je nestrannost - o nestranném odhadu mluvíme
pokud střední hodnota odhadu je rovna neznámému parametru.

V přednáškách o charakteristikách náhodné veličiny a jejich odhadech je zmíněna
rovnice 

$$
\dfrac{\sum\limits_{i=1}^{n}(x_i - \bar{x})^2}{n-1}
$$

jako nestranný odhad veličiny $X$. Z definice rozptylu $\mathbb{E}[(X - \mathbb{E}(X^2))]$ však vyplývá odhad

$$
\dfrac{\sum\limits_{i=1}^{n}(x_i - \bar{x})^2}{n}
$$

#### Cvičení {-}
 
 - Napište funkce pro odhad ropztylu.
 - Zamyslete se, které proměnné nejsou určeny a doplňte je.
 - Spočtěte pro každou metodu průměrný odhad a systematickou chybu tohoto odhadu.
 - Který odhad je nejméně vychýlený a v jaké situaci?
 - Doplňte následující kód.

```{r, eval=FALSE}
X <- data.frame()
for (i in 1:nsim) {
  x <- rnorm(n)
  s_unb <- 1/(n-1)
  s_bia <- 1/n
  s_unb2 <- 1/(n-1)
  s_bia2 <- 1/n
  X <- rbind(X, c(s_unb, s_bia, s_unb2, s_bia2))
}
names(X) = c('UNB', 'BIA' , 'UNB2' ,'BIA2')
```


## Bodový odhad

Bodovým odhadem

```{r}
x <- 1:50
mean(x)



```

### Odhad parametru $\mu$, neboli střední hodnoty normálního rozdělení

Nejprve bodovým odhadem zjistíme **výběrový průměr** souboru.

```{r}
x <- mean(mtcars$hp)
x
```

Vidíme, že $x =$ `r x`. Pro tento průmer následně spočítáme interval spolehlivosti.

## Intervalový odhad

V případech, kdy chceme znát polohu bodového odhadu s nějakou danou pravděpodobností, můžeme se pokusit zkonstruovat tzv. **intervalový odhad**. $100(1-\alpha)%$ interval spolehlivosti pro $\bar{X} = - z_{1-\alpha/2}$.

$$
\bar{X} \pm \dfrac{s}{\sqrt{n}}t_{1-\alpha/2}(n-1)
$$

### Interval spolehlivosti odhadu střední hodnoty $\mu$ souboru s neznámou střední hodnotou.

Rozmezí, ve kterém se usuzovaná hodnota základního souboru bude nacházet s určitou pravěděpodobností.

```{r}
alpha <- 0.05
qt(p = 1 - alpha/2, df = length(x) - 1)
```

## Maximálně věrohodný odhad

Maximálně věrohodný odhad je takový, který maximalizuje věrohodnostní funkci $L$ 
pro výběr $(x_1, x_2, \ldots, x_n)$

$$
L(\theta, x_1, x_2, \ldots, x_n) = p(x_1, \theta) \cdot p(x_2, \theta) \cdot \ldots p(x_n, \theta) = \prod\limits_{i=1}^{n}p(x_i, \theta)
$$
Konstrukce věrohodnostní funkce

```{r}
n <- 100
x <- rnorm(n, 5, 1)
i <- 1
L <- prod(x[i]*pnorm(x[i], mean = 5, sd = 1))
hist(x, breaks = n)
mean(x)
```

Spočítejte hodnotu věrohodnostní funkce pro $X = 4$

```{r}
n <- 10000
x <- rnorm(n, 5, 1)
L <- x*pnorm(x, mean = 5, sd = 1)
max(L)
boxplot(x)
curve(dnorm(x, 4, 1), xlim = c(0,8))
curve(dlnorm(x, 1, 0.5), add = TRUE)
```

## $t$-test

Nejjednodušší aplikací $t$-testu je 
Testovací statistika pro oboustrannou alternativu má hodnotu

$$
\dfrac{|\bar{x} - \mu_0|}{s}\sqrt{n} > t_{\alpha/2}(n-1)
$$
a pro jednostrannou alternativu $\mu > \mu_0$

$$
\dfrac{\bar{x} - \mu_0}{s}\sqrt{n} > t_{\alpha}(n-1)
$$
respektive 

$$
\dfrac{\bar{x} - \mu_0}{s}\sqrt{n} < t_{\alpha}(n-1)
$$
pro $\mu < \mu_0$. $n-1$ je počet stupňů volnosti.

##### Cvičení {.unnumbered}

 **7.4**  Spočítejte, zda můžeme s pravděpodobností $90\:\%$ zamítnout hypotézu, 
    že střední hodnota veličiny generující výběr `x <- c(0.77, 1.11, 1.14, 0.92, 0.49, 5.03, 1.35, 0.94, 0.33, 2.49)` je menší než 1.\
 **7.5**  Pro stejný výběr spočítejte, zda je možné na hladině významnosti $0.05$ 
zamítnout hypotézu, že střední hodnota veličiny generující výběr je rovna $1$.