# Bodový a intervalový odhad {#odhad}

::: callout-warning
## Cíle cvičení 

- Nestrannost odhadu
- Zákon velkých čísel
- Bodový a intervalový odhad
- $t$-test
:::

Obecně je odhadem v matematické statistice nazýváno určení parametru rozdělení hodnoty určitého znaku **základního souboru** s pomocí **výběrového souboru**.

Obecné charakteristiky základního souboru značíme písmeny řecké abecedy (např. $\mu$, $\sigma$, $\ldots$), pro výběrové charakteristiky volíme analogická písmena z latinky ($\bar{x}, s_x, \ldots$).

## Nestrannost odhadu

V mnoha situacích potřebujeme odhadnout určitý parametr (střední hodnotu, $90\%$ kvantil atp.) neznámé náhodné veličiny. Tento parametr odhadujeme pomocí nějaké statistiky výběru z této veličiny. Například odhadujeme střední hodnotu veličiny pomocí průměru. Abychom mohli určit hodnotu parametru (např. střední hodnotu) přesně, musel by být výběr nekonečně velký. Jelikož toto v praxi nenastane, náš odhad je vždy více či méně odlišný od skutečné hodnoty parametru (např. střední hodnoty) neznámé veličiny. Důležitou vlastností odhadu je nestrannost - o nestranném odhadu mluvíme pokud střední hodnota odhadu je rovna neznámému parametru.

V přednáškách o charakteristikách náhodné veličiny a jejich odhadech je zmíněna rovnice

$$
\dfrac{\sum\limits_{i=1}^{n}(x_i - \bar{x})^2}{n-1}
$$

jako nestranný odhad veličiny $X$. Z definice rozptylu $\mathbb{E}[(X - \mathbb{E}(X^2))]$ však vyplývá odhad

$$
\dfrac{\sum\limits_{i=1}^{n}(x_i - \bar{x})^2}{n}.
$$

::: callout-tip
## Cvičení

  1. Doplňte následující kód.\
```{r, eval=FALSE}
X <- data.frame()
for (i in 1:nsim) {
  x <- rnorm(n)
  s_unb <- 1/(n-1)
  s_bia <- 1/n
  s_unb2 <- 1/(n-1)
  s_bia2 <- 1/n
  X <- rbind(X, c(s_unb, s_bia, s_unb2, s_bia2))
}
names(X) = c('UNB', 'BIA' , 'UNB2' ,'BIA2')
```
  a) Napište funkce pro odhad ropztylu.\
  b) Zamyslete se, které proměnné nejsou určeny a doplňte je.\
  c) Spočtěte pro každou metodu průměrný odhad a systematickou chybu tohoto odhadu.\
  d) Který odhad je nejméně vychýlený a v jaké situaci?\
:::


## Bodový odhad

Bodovým odhadem se se rozumí jednočíselná hodnota, která reprezentuje vybraný moment statistického souboru jako celek. Bodovým odhadem je například výběrový průměr nebo výběrový rozptyl.

```{r, collapse=TRUE}
set.seed(100)
x <- rnorm(10, 10, 10)
mean(x)
var(x)
```

### Zákon velkých čísel

Zákon velkých čísel popisuje skutečnost, že s rostoucím počtem opakování nezávislých náhodných pokusů se empirické charakteristiky (realizované výběrové odhady), které popisují výsledky těchto pokusů blíží k teoretickým charakteristikám.

::: callout-tip
## Cvičení

  1. Generujte s pomocí funkce `rnorm` postupně $10$, $10^2$, $10^3$, $10^4$ čísel se shodnou střední hodnotou a shodným rozptylem. Spočítejte $\bar{x}$ a ${s^2}$, použijte nápovědu.
Okomentujte výsledky. 
:::


### Odhad parametru $\mu$, neboli střední hodnoty normálního rozdělení s neznámým rozptylem

Takto formulovaný bodový a intervalový je jednou z nejčastěji prováděných úloh. Nejprve bodovým odhadem zjistíme **výběrový průměr** souboru.

```{r}
mean(x)
```

Vidíme, že $x =$ `r x`. Pro tento průmer následně spočítáme interval spolehlivosti.

## Intervalový odhad

V případech, kdy chceme znát polohu bodového odhadu s nějakou danou pravděpodobností, můžeme se pokusit zkonstruovat tzv. **intervalový odhad**. 


$$
\bar{X} \pm \dfrac{s}{\sqrt{n}}t_{1-\alpha/2}(n-1)
$$

$100(1-\alpha)\%$ interval spolehlivosti je rozmezí, ve kterém se usuzovaná hodnota základního souboru bude nacházet s určitou pravěděpodobností.

```{r}
alpha <- 0.05
cbind(
  mean(x) - sd(x)/length(x)*qt(p = 1 - alpha/2, df = length(x) - 1),
  mean(x) + sd(x)/length(x)*qt(p = 1 - alpha/2, df = length(x) - 1)
)
```

## Maximálně věrohodný odhad

Maximálně věrohodný odhad je takový, který maximalizuje věrohodnostní funkci $L$ pro výběr $(x_1, x_2, \ldots, x_n)$

$$
L(\theta, x_1, x_2, \ldots, x_n) = p(x_1, \theta) \cdot p(x_2, \theta) \cdot \ldots p(x_n, \theta) = \prod\limits_{i=1}^{n}p(x_i, \theta)
$$ Konstrukce věrohodnostní funkce

```{r}
# Set the parameters
mean_true <- 5
sd_true <- 1

# Generate random data from a normal distribution
set.seed(123)
n <- 10000
x <- rnorm(n, mean_true, sd_true)

# Define the likelihood function
likelihood <- function(params) {
  mean_param <- params[1]
  sd_param <- params[2]
  return(prod(dnorm(x, mean = mean_param, sd = sd_param)))
}

# Use optim() to find the maximum likelihood estimates
result <- optim(par = c(0, 1), fn = function(params) -likelihood(params), hessian = TRUE)

# Maximum Likelihood Estimates
mle_mean <- result$par[1]
mle_sd <- result$par[2]

cat("MLE for mean:", mle_mean, "\n")
cat("MLE for standard deviation:", mle_sd, "\n")

```

Spočítejte hodnotu věrohodnostní funkce pro $X = 4$

```{r}
n <- 10000
x <- rnorm(n, 5, 1)
L <- x*pnorm(x, mean = 5, sd = 1)
max(L)
boxplot(x)
curve(dnorm(x, 4, 1), xlim = c(0,8))
curve(dlnorm(x, 1, 0.5), add = TRUE)
```

## $t$-test {#ttest}

Nejjednodušší aplikací $t$-testu je Testovací statistika pro oboustrannou alternativu má hodnotu

$$
\dfrac{|\bar{x} - \mu_0|}{s}\sqrt{n} > t_{\alpha/2}(n-1)
$$ a pro jednostrannou alternativu $\mu > \mu_0$

$$
\dfrac{\bar{x} - \mu_0}{s}\sqrt{n} > t_{\alpha}(n-1)
$$ respektive

$$
\dfrac{\bar{x} - \mu_0}{s}\sqrt{n} < t_{\alpha}(n-1)
$$ pro $\mu < \mu_0$. $n-1$ je počet stupňů volnosti.

::: callout-tip
## Cvičení 
  1. Spočítejte pomocí funkce `t.test` intervalový odhad pro `x = rnorm(100)` a `set.seed(100)`.\
  2. Spočítejte, zda můžeme s pravděpodobností $90\:\%$ zamítnout hypotézu, že střední hodnota veličiny generující výběr `x <- c(0.77, 1.11, 1.14, 0.92, 0.49, 5.03, 1.35, 0.94, 0.33, 2.49)` je menší než 1.\
  3. Pro stejný výběr spočítejte, zda je možné na hladině významnosti $0.05$ zamítnout hypotézu, že střední hodnota veličiny generující výběr je rovna $1$.
:::