# Testování hypotéz {#sec-testovani}

Testování statistikcké hypotézy je proces 
Zavádíme pojmy nulové $\mathrm{H}_0$ a alternativní hypotézy $\mathrm{H}_a$. 
Pod *testováním hypotéz* potom rozumíme proces, který na základě 
vlastností datové sady pocházející z náhodného výběru rozhodne o zamítnutí, 
či nezamítnutí nulové hypotézy.

::: callout-note
## Poznámka

Nulová hypotéza má ve většině případů neutrání až trochu negativní znění. 
Například "neexistuje rozdíl mezi středními hodnotami", "testované rozdělení 
není odlišné od normálního" apod. Její konstrukce víceméně odráží opak toho, 
co se na sesbíraných datech snažíme vysledovat.
:::

## Postup testování statistické hypotézy:

1.  Formulace nulové $\mathrm{H}_0$ a alternativní $\mathrm{H}_a$ hypotézy.\
2.  Volba hladiny významnosti $\alpha$.\
3.  Volba testovací statistiky.\
4.  Určení kritického oboru testové statistiky.
5.  Vyhodnocení testu s pomocí p-hodnoty.

Výsledkem testování je buď a) zamítnutní nulové hypotézy[^07_testovani-1] b) nezamítnutní nulové hypotézy.

[^07_testovani-1]: Zamítnutí nulové hypotézy **neznamená, že nulová hypotéza ve skutečnosti nemůže platit**, ale získaná data nevykazují objektivní důvody k jejímu přijetí.

```{=html}
<hr>
<table>
  <tr>
    <td rowspan="2"><b>Rozhodnutí</b></td><td colspan="2"><b>Skutečnost</b></td>
  </tr>
  <tr>
    <td>$$\mathrm{H}_0$$</td><td>$$\neg \mathrm{H}_0$$</td>
  </tr>
  <tr>
    <td>Nazamítáme $$\mathrm{H}_0$$</td><td>Správné rozhodnutí: $$P = 1 - \alpha$$</td><td>Nastává chyba II. druhu: $$P = \beta$$</td>
  </tr>
  <tr>
    <td>Zamítáme $$\mathrm{H}_0$$</td><td>Chyba I. druhu: $$P = \alpha$$</td><td>Správné rozhodnutí: $$P = 1- \beta$$</td>
  </tr>
</table>
```

Síla testu $\beta$ je pravěpodobnost, že je testem zamítnuta nulová hypotéza, která je skutečně neplatná. $P(\mathrm{H}_A|\mathrm{H}_A) = 1-\beta$

## $p-$hodnota

Místo porovnání hodnoty testovacího kritéria s kritickými hodnotami lze pro rozhodování o platnosti či neplatnosti nulové hypotézy použít i tzv. *$p-$hodnotu* (anglicky p-value). Definice $p-$hodnoty je poněkud obšírná - *jedná se o odhad pravděpodobnosti, že daný výsledek nebo výsledek, který je ještě extrémnější než ten pozorovaný, mohl nastat náhodou, za předpokladu, že nulová hypotéza je pravdivá*.

## Jednovýběrové testy

Představme si, že hledáme odpověď na otázky typu: "Jaká je střední hodnota souboru?", 
"Je střední hodnota souboru výrazně odlišná od očekávání (například na základě teoretického poznání)"?
"Jaká je mír nejistoty odhadu této střední hodnoty?".

## $100(1-\alpha)\%$ interval spolehlivosti

$$
\bar{x} - 1.96\dfrac{\sigma}{\sqrt{n}}\leq\mu\leq \bar{x} + 1.96\dfrac{\sigma}{\sqrt{n}}
$$

$$
\bar{x} - t_{(1-\alpha/2)}(\nu)\dfrac{\sigma}{\sqrt{n}}\leq\mu\leq \bar{x} + t_{(1-\alpha/2)}(\nu)\dfrac{\sigma}{\sqrt{n}}
$$

kde $\nu=n-1$ je počet stupňů volnosti. Kvantil $t_{\alpha/2}$ lze získat následovně
```{r, eval=FALSE}
alpha <- 0.05
nu <- n - 1
qt(p = (1 - alpha)/2, df = nu)
```

### Příklad 1
V tomto příkladu si ukážeme, jak to vypadá, když **dojde k chybě 1. druhu**.
Dejme tomu, že jsme v průběhu práce sesbírali následující hodnoty:\    
`r set.seed(1450070); rnorm(10)`\      
u procesu $X\sim\mathsf{N}(0; 1)$
```{r, fig.align='center'}
set.seed(1450070)
xd <- rnorm(10)
curve(dnorm(x), from = -5, to = 5)
rug(xd, lwd = 2)
segments(x0 = mean(xd), x1 = mean(xd), y0 = -0.2, y1 = dnorm(mean(xd)), lwd = 2, col = "orangered")
```

### Příklad 2


Pravděpodobnost platnosti hypotézy

## Testy dobré shody

Testovací statistika testu dobré shody
$$
\chi^2=\sum\dfrac{(O-E)^2}{E}
$$


<!-- ## SPEI -->

<!-- Načteme data -->

<!-- ```{r} -->
<!-- precip <- as.numeric(unlist((read.csv2("./data/CHMI_SRA/U2HRAD01_SRA_N.csv", skip = 30)["X0"]))) -->
<!-- ``` -->


<!-- # Výpočet statistických parametrů -->
<!-- ```{r} -->
<!-- mean_precip <- mean(precip)             # Průměr -->
<!-- sd_precip <- sd(precip)                 # Směrodatná odchylka -->
<!-- skewness_precip <- mean((precip - mean_precip)^3) / sd_precip^3  # Koeficient šikmosti -->
<!-- ``` -->

<!-- # Funkce pro CDF Pearsonova rozdělení III. typu -->
<!-- ```{r} -->
<!-- pearson_cdf <- function(x, mean, sd, skew) { -->
<!--   if (skew == 0) { -->
<!--     pnorm((x - mean) / sd) -->
<!--   } else { -->
<!--     alpha <- 4 / skew^2 -->
<!--     beta <- sqrt(sd^2 / alpha) -->
<!--     x_shifted <- x - (mean - alpha * beta) -->
<!--     pgamma(x_shifted / beta, shape = alpha) -->
<!--   } -->
<!-- } -->
<!-- ``` -->

<!-- # Výpočet CDF hodnot pro každou hodnotu srážek pomocí Pearsonova III rozdělení -->
<!-- ```{r} -->
<!-- cdf_values <- sapply(precip, pearson_cdf, mean = mean_precip, sd = sd_precip, skew = skewness_precip) -->
<!-- ``` -->

<!-- # Transformace CDF hodnot na standardní normální hodnoty (hodnoty SPI) -->
<!-- ```{r} -->
<!-- spi_values <- qnorm(cdf_values) -->
<!-- ``` -->

<!-- # Výsledek: hodnoty SPI -->
<!-- ```{r} -->
<!-- print(spi_values) -->
<!-- plot(table(cut(spi_values, breaks = c(-5:5)))) -->
<!-- ``` -->



<!-- ## Rekapitulace -->

<!-- ::: callout-tip -->
<!-- ## Úloha -->

<!--   1. a) Nalezněte 90% interval spolehlivosti pro roztpyl veličiny -->
<!--      b) Otestujte, zda veličiny generující sobory $x$ a $y$ mají shodný rozptyl. -->
<!--   2. Spočítejte, zda můžeme s pravděpodobností $90\:\%$ zamítnout hypotézu, že střední hodnota veličiny generující výběr `x <- c(0.77, 1.11, 1.14, 0.92, 0.49, 5.03, 1.35, 0.94, 0.33, 2.49)` je menší než 1.\ -->
<!--   3. Pro stejný výběr spočítejte, zda je možné na hladině významnosti $0.05$ zamítnout hypotézu, že střední hodnota veličiny generující výběr je rovna $1$. -->
<!-- ::: -->


