# Hydroklimatické indexy {#sec-hydroklimatickeindexy}

Hydroklimatické indexy lze rozdělit na **empirické** a **stochastické**. 
K výpočtu těch empirických nám poslouží pouze naměřená datová sada resp. data v ní, 
nějakým způsobem upravená.

Mezi empirické lze řadit například:

| Index                                 | Popis                            | Výpočet                                                                                                                                     |
|----------------------------|--------------------------|------------------|
| QMN7D $[\mathrm{m}^3\mathrm{s}^{-1}]$ | Minimalní 7denní klouzavý průtok |                                                                                                                                             |
| $\varphi$ \[-\]                       | Součinitel odtoku                | @eq-soucinitelodtoku                                                                                                                        |
| $\phi$ \[-\]                          | Index aridity                    | $$                                                                                                                                          
                                                                                                                                                        \phi=\frac{\mathrm{PET}-\mathrm{ET}_\mathrm{a}}{\mathrm{PET}}    
                                                                                                                                                        $$                                                               |

a jim podobné hodnoty získané z dat kombinací úkonů filtrace, agregace a volby mezních hodnot. 
Za stochastické potom budeme označovat ty, ve kterých je v nějaké míře pracováno se 
statistickým rozdělením, například:

| Index   | Popis                                      | Výpočet |
|---------|--------------------------------------------|---------|
| SPEI    | *Standard Precipitation Evaporation Index* |         |
| PDSI    | *Palmer Drought Severity Index*            |         |
| $Q_{50}$| Průtok s průměrnou dobou opakování 50 let. |         |

V tomto cvičení budeme pracovat s průtokovými daty naměřenými Českým hydrometeorologickýnm 
ústavem ve stanici Louňovice pod Blaníkem.

::: callout-tip
## Úloha

1.  Nahrajte do prostředí datovou sadu **QD165600** do stejnojmenné proměnné.\
    Jednotlivé proměnné pojmenujte "id", "var", "year", "month", "day" a "q".\
    Výsledek by měl vypadat takto:
```{r, echo=FALSE}
QD165600 <- read.csv("data/QD_165600/QD_165600_Data.csv", header = FALSE)
names(QD165600) <- c("id", "var", "year", "month", "day" ,"q")
head(QD165600, 5)
```    
2.  a)  V České republice je definován hydrologický rok od 1. 11. do 31. 10. následujícího roku. 
        Přidejte k datové sadě sloupec "h_year" s pomocí funkce `ifelse()`.
    c)  aa
:::

## Srážko-odtokový součinitel

Vyjadřuje poměr mezi dlouhodobým odtokem a srážkou na povodí

$$
\varphi\:[\text{mm}] = \dfrac{Q\:[\text{mm}]}{P\:[\text{mm}]}
$$ {#eq-soucinitelodtoku}

::: callout-tip
## Úloha

3.  Spočítejte odtokový součinitel pro dvě období 1980--2010 a 1990--2020.
:::

## Základní odtok

Složka celkového odtoku v hydrologické bilanci, která je tvořená dotací z podzemních vod.
Z odtokové řady se identifikuje aplikací statistických filtrů.

::: callout-tip
## Úloha

4.  Upravte metodu 30denních klouzavých minim pro výpočet základního odtoku tak, 
    aby bylo možné při volání funkce velikost okna upravovat.
:::

```{r}
klouzave_minimum <- function(x) {
  res <- numeric(length(x) - 30 + 1)
  for(i in 1:(length(x) - 30 + 1)) {
    res[i] <- min(x[i:(i + 30 - 1)])
  }
  return(res)
}
```

```{r,echo=FALSE, fig.align='center'}
x_vals <- 30:365
# Calculate the moving minima (assuming klouzave_minimum works similarly to your custom function)
y_vals <- klouzave_minimum(QD165600$q[1:365])
plot(QD165600$q[1:365], type = "l")
# points(QD165600$q[1:365], pch = 21)
polygon(x = c(x_vals, rev(x_vals)),             # x coordinates go forward and then backward
  y = c(y_vals, rep(0, length(y_vals))), col = "#003399DD", border = NA)

```

## Budykova křivka

Na budykovu křivku jsme narazili už při tvorbě grafického výstupu v @sec-grafy.
Popisuje referenční klimatické podmínky povodí.

## Pardého koeficienty

Tento ukazatel zobrazuje poměr měsíčního odtoku k celkovému ročnímu odtoku.

a) S pomocí funkce `aggregate()` spočtěte roční odtoky

```{r, fig.align='center'}
q_m <- aggregate(q ~ year + month, data = QD165600, FUN = sum) #<1>
q_yr <- aggregate(q ~ year, data = q_m, FUN = sum) #<1>
parde <- merge(q_m, q_yr, by = "year", suffixes = c("_month", "_year")) #<2>
parde$parde <- round(parde$q_month / parde$q_year, 2) #<2>


medians <- tapply(parde$parde, parde$month, median) #<3>
barvy <- colorRampPalette(colors = RColorBrewer::brewer.pal(11, "RdYlBu")) #<3>    
color_palette <- barvy(12)      #<3>    
ordered_colors <- color_palette[rank(medians)]    #<3> 

boxplot(parde ~ month, #<4>
        data = parde,  #<4>
        border = "black",  #<4>
        col = ordered_colors, #<4>
        ylab = "Odtok [mm]",  #<4>
        xlab = "Měsíc") #<4>
```
1. Nejprve dvakrát aplikujeme funkci `aggregate()`, abychom dostali součty odtoků
za jednotlivé roky a za jednotlivé měsíce v letech.
2. Výsledné data.frame poté sloučíme do jednoho s pomocí funkce `merge()`, za příponu
zvolíme časové okno, ze kterého jsme hodnoty počítali.
3. Vytvoříme berevné schéma na základě 50% kvantilu hodnot.
4. Vyneseme do krabicového grafu.

## Index předchozích srážek

Je definována s pomocí rozpadové konstanty $k$ a $n$ předchozích dní

::: callout-tip
## Úloha

5.  Napište funkci pro výpočet $\text{API}_n = \sum\limits^{n}_{i=1}\text{ET}_\text{C}(i)\cdot P(i)$
:::

## Frekvenční křivky

Pravděpodobnost překročení $P(X\geq x_i)$ $i-$té hodnoty v souboru lze zapsat 
$$
P = \dfrac{m}{n}, \quad \text{pokud } n\rightarrow \infty
$$ 
V praxi je tento vzorec nepoužitelný, protože nereflektuje možnost výskytu nižšího člena souboru než měřeného u kterého je $P(X\geq x_{\min})=1$. Vzorec byl Čegodajevem upraven na 
$$
P = \dfrac{m-0,3}{n+0,4}
$$ 
Vztah mezi pravděpodobností překročení $P$ a dobou opakování $T'$ je 
$$
T' = \dfrac{1}{1-P(X\geq x_i)}
$$


### $N-$letý (maximální) průtok

Nejvyšší hodnoty průtoku, kterých je dosaženo nebo překročeno průměrně 1$\times$ za $N$ let. Určuje se pro doby opakování $N = 1, 2, 5, 10, 20, 50, 100$ let.

::: callout-tip
## Úloha

7.  Spočítejte $Q_{20}$, $Q_{50}$ a $Q_{100}$.
8.  Výpočet přetvořte na $N-$letý minimální průtok.
:::

### $M-$denní průtok

Nejnižší hodnota průtoku, která je dosažena nabo překročena po dobu $M$ dní v roce.

```{r, fig.align='center', fig.width=8}
M <- c(seq(from = 30, to = 330, by = 30), 355, 364)
Mdenni <- quantile(x = QD165600$q, probs = 1/(M-1))

plot(Mdenni, 
     type = "n", 
     xlab = "", 
     ylab = expression(paste("Průtok [", m^3*s^-1, "]")))
lines(Mdenni)
grid(nx = 12, equilogs = FALSE)
points(Mdenni, pch = 21, bg = rev(rainbow(13, end = 0.7)))

```

::: callout-tip
## Úloha

8.  Spočtete průměrný roční minimální průtok.
:::

<!-- ## SPI -->

