# Hydroklimatické indexy


## Odtokový součinitel

Vyjadřuje poměr mezi dlouhodobým odtokem a srážkou na povodí

$$
\varphi\:[\text{mm}] = \dfrac{Q\:[\text{mm}]}{P\:[\text{mm}]}
$$

::: callout-tip
## Úloha

1. Spočítejte odtokový součinitel za období 1980--2010 a 1990--2020. 
:::


## Základní odtok

```{r}

```

::: callout-tip
## Úloha

2. Použijte metodu 30 denních klouzavých minim pro výpočet základního odtoku
:::

## Budykova křivka



## SPEI

## Index předchozích srážek

Je definována s pomocí rozpadové konstanty $k$ a $n$ předchozích dní

::: callout-tip
## Úloha

3. Napište funkci pro výpočet $\text{API}_n = \sum\limits^{n}_{i=1}\text{ET}_\text{C}(i)\cdot P(i)$
:::

## Frekvenční křivky

### $N-$letý (maximální) průtok

Nejvyšší hodnoty průtoku, kterých je dosaženo nebo překročeno průměrně 1$\times$
za $N$ let.

```{r}

```

::: callout-tip
## Úloha

  1. Spočítejte $Q_{20}$, $Q_{50}$ a $Q_{100}$.
  2. Výpočet přetvořte na $N-$letý minimální průtok.
:::

### $m-$denní průtok

Nejnižší hodnota průtoku, která je dosažena nabo překročena po dobu $m$ dní v roce.

::: callout-tip
## Úloha

  3. Spočtete průměrný roční minimální průtok.
:::


```{r}
x <- rnorm(n = 10, mean = 1.25, sd = 5.36)
mean(x)
sum(x)
median(x)
IQR(x)
fivenum(x)
```

## Spojitá rozdělení

```{r}
curve(sin(x))
```
