# Hydroklimatické indexy {#sec-hydroklimatickeindexy}

Hydroklimatické indexy lze rozdělit na **empirické** a **stochastické**. K výpočtu těch empirických nám poslouží pouze naměřená datová sada resp. data v ní, nějakým způsobem upravená.

Mezi empirické řadíme například

| Index                                 | Popis                            | Výpočet                                                       |
|-----------------------------|--------------------------|------------------|
| QMN7D $[\mathrm{m}^3\mathrm{s}^{-1}]$ | Minimalní 7denní klouzavý průtok |                                                               |
| $\varphi$ \[-\]                       | Součinitel odtoku                | @eq-soucinitelodtoku                                          |
| $\phi$ \[-\]                          | Index aridity                    | $$                                                            
                                                                            \phi=\frac{\mathrm{PET}-\mathrm{ET}_\mathrm{a}}{\mathrm{PET}}  
                                                                            $$                                                             |

Mezi stochastické potom

| Index | Popis                                      | Výpočet |
|-------|--------------------------------------------|---------|
| SPEI  | *Standard Precipitation Evaporation Index* |         |
| PDSI  | *Palmer Drought Severity Index*            |         |
| M60D  | Minimální 60denní průtok                   |         |

V tomto cvičení budeme pracovat s průtokovými daty naměřenými Českým hydrometeorologickýnm ústavem ve stanici Louňovice pod Blaníkem.

::: callout-tip
## Úloha

1.  

    a)  Nahrajte do prostředí datovou sadu **QD165600** do stejnojmenné proměnné.\
        Jednotlivé proměnné pojmenujte "id", "var", "year", "month", "day" a "q".\
        Výsledek by měl vypadat takto:
    b)  V České republice je definován hydrologický rok od 1. 11. do 31. 10. následujícího roku. Přidejte k datové sadě sloupec "h_year"
    c)  
:::

```{r, echo=FALSE}
QD165600 <- read.csv("data/QD_165600/QD_165600_Data.csv", header = FALSE)
names(QD165600) <- c("id", "var", "year", "month", "day" ,"q")
head(QD165600, 5)
```

## Srážko-odtokový součinitel

Vyjadřuje poměr mezi dlouhodobým odtokem a srážkou na povodí

$$
\varphi\:[\text{mm}] = \dfrac{Q\:[\text{mm}]}{P\:[\text{mm}]}
$$ {#eq-soucinitelodtoku}

::: callout-tip
## Úloha

1.  Spočítejte odtokový součinitel za období 1980--2010 a 1990--2020.
:::

## Základní odtok

```{r}
1
```

::: callout-tip
## Úloha

2.  Použijte metodu 30denních klouzavých minim pro výpočet základního odtoku
:::

```{r}
klouzave_minimum <- function(x, n = 30) {
  result <- numeric(length(x) - n + 1)
  for(i in 1:(length(x) - n + 1)) {
    result[i] <- min(x[i:(i + n - 1)])
  }
  return(result)
}
```

```{r,echo=FALSE, fig.align='center'}
x_vals <- 30:365
# Calculate the moving minima (assuming klouzave_minimum works similarly to your custom function)
y_vals <- klouzave_minimum(QD165600$q[1:365])
plot(QD165600$q[1:365], type = "l")
# points(QD165600$q[1:365], pch = 21)
polygon(x = c(x_vals, rev(x_vals)),             # x coordinates go forward and then backward
  y = c(y_vals, rep(0, length(y_vals))), col = "#003399DD", border = NA)

```

## Budykova křivka

Na budykovu křivku jsme narazili už při tvorbě grafického výstupu v @sec-grafy.

## Pardého koeficienty

Tento ukazatel zobrazuje poměr měsíčního odtoku k celkovému ročnímu odtoku.

```{r}

```

## SPEI

## Index předchozích srážek

Je definována s pomocí rozpadové konstanty $k$ a $n$ předchozích dní

::: callout-tip
## Úloha

3.  Napište funkci pro výpočet $\text{API}_n = \sum\limits^{n}_{i=1}\text{ET}_\text{C}(i)\cdot P(i)$
:::

## Frekvenční křivky

Pravděpodobnost překročení $P(X\geq x_i)$ $i-$té hodnoty v souboru lze zapsat 
$$
P = \dfrac{m}{n}, \quad \text{pokud } n\rightarrow \infty
$$ 
V praxi je tento vzorec nepoužitelný, protože nereflektuje možnost výskytu nižšího člena souboru než měřeného u kterého je $P(X\geq x_{\min})=1$. Vzorec byl Čegodajevem upraven na $$
P = \dfrac{m-0,3}{n+0,4}
$$ Vztah mezi pravděpodobností překročení $P$ a dobou opakování $T'$ je 
$$
T' = \dfrac{1}{1-P(X\geq x_i)}
$$

### $N-$letý (maximální) průtok

Nejvyšší hodnoty průtoku, kterých je dosaženo nebo překročeno průměrně 1$\times$ za $N$ let. Určuje se pro doby opakování $N = 1, 2, 5, 10, 20, 50, 100$ let.

Sestrojíme

::: callout-tip
## Úloha

1.  Spočítejte $Q_{20}$, $Q_{50}$ a $Q_{100}$.
2.  Výpočet přetvořte na $N-$letý minimální průtok.
:::

### $M-$denní průtok

Nejnižší hodnota průtoku, která je dosažena nabo překročena po dobu $M$ dní v roce.

```{r, fig.align='center', fig.width=8}
M <- c(seq(from = 30, to = 330, by = 30), 355, 364)
Mdenni <- quantile(x = QD165600$q, probs = 1/(M-1))

plot(Mdenni, 
     type = "n", 
     xlab = "", 
     ylab = expression(paste("Průtok [", m^3*s^-1, "]")))
lines(Mdenni)
grid(nx = 12, equilogs = FALSE)
points(Mdenni, pch = 21, bg = rev(rainbow(13, end = 0.7)))

```

::: callout-tip
## Úloha

3.  Spočtete průměrný roční minimální průtok.
:::

```{r}
x <- rnorm(n = 10, mean = 1.25, sd = 5.36)
mean(x)
sum(x)
median(x)
IQR(x)
fivenum(x)
```

## Další indexy

### Klouzavá minima a maxima

```{r, eval=FALSE}
library(tidyverse)
QD165600$diff <- c(diff(QD165600$q, lag = 1), 0)
QD165600[1200+(1:365), ] |> 
  # mutate(diff = ifelse(diff <= 0, -1*log(abs(diff)), log(diff))) |> 
ggplot() +
  geom_line(aes(x = as.Date(paste(year, month, day, sep = "-")), y = q, color = diff, group = 1)) +
  scico::scale_color_scico(palette = "berlin", midpoint = 0, direction = -1) +
  theme_void()
```
