# Organizace textu

Text je členěn do kapitol podle náplně jednotlivých cvičení. Na začátku každé kapitoly jsou vypsány **Cíle cvičení**, k jejichž osvojení daná kapitola míří. Na konci každé kapitoly jsou vždy cvičení, které mají za cíl ověřit splnění cílů. V případech jednodušších úloh jsou cvičení uvedena v prostřed textu blíže látce.

::: callout-warning
## Cíle cvičení

...
:::

::: callout-tip
## Samostatné úlohy

...
:::

::: callout-note
## Poznámka

...
:::

## Typografické konvence

Zdrojový kód v textu je barevně odlišen a jednotlivé úkony jsou v kódu doprovozeny číslovanými komentáři v kroužku, které se aktivují najetím kurzoru myši. V případě, že zdrojový kód obsahuje pouze jeden výraz k vyhodnocení, je vždy výstup uveden přímo pod ním.

```{r}
cat("Příklad výrazu a jeho vyhodnocení") # <1>
```

1.  Toto je komentář.

Někdy je nutné provést vyhodnocení více po sobě jdoucích výrazů a text byl zbytečně nafukován. V takovém případě je výstup zachován přímo v okně zdrojového kódu a je uvozen dvěma po sobě jdoucími znaky $\#\#$.

```{r, collapse=TRUE}
mean(1:10) # <1>
median(1:10) # <1>
sd(1:10) # <1>
```

1.  Sjednocené výstupy v bloku kódu.

Pokud se kód nachází uvnitř textu, je opět barevně odlišen a vysázen neproporcionálním písmem. Přičemž funkce je vždy uvedena s příslušnými závorkami a text, který je v kódu navíc, je vždy ohraničen znaky $<$ a $>$. Příkladem budiž `mean(x = <vektor čísel>)`.

## Data

+----------------------------+-------------------------------------------------------------------------------------------------------------------------------+---------------------------------------------------------------------------+------------------------------------------------------------------------------------------------+
| Kapitola                   | Soubor                                                                                                                        | Popis                                                                     | Reference                                                                                      |
+============================+===============================================================================================================================+===========================================================================+================================================================================================+
| @sec-grafy Úloha 3         | [![budyko_dfr](images/mage--file-download.svg){alt="P2VSEL01_SRA_N.csv" width="28"}](/data/budyko_dfr.rds)                    | Dlouhodobá klimatická bilance na smyšlených povodích                      | \-                                                                                             |
+----------------------------+-------------------------------------------------------------------------------------------------------------------------------+---------------------------------------------------------------------------+------------------------------------------------------------------------------------------------+
| @sec-popisna Úloha 4b      | [![P2VSEL01_SRA_N.csv](images/mage--file-download.svg){alt="P2VSEL01_SRA_N.csv" width="28"}](#0)                              | Všelibice, úhrn z manuálního srážkoměru                                   |                                                                                                |
+----------------------------+-------------------------------------------------------------------------------------------------------------------------------+---------------------------------------------------------------------------+------------------------------------------------------------------------------------------------+
| @sec-hydroklimatickeindexy | [![165600 - Lounovice pod Blanikem](images/mage--file-download.svg){alt="P2VSEL01_SRA_N.csv" width="28"}](data/QD_165600.zip) | Průměrný denní průtok 11/1991 - 12/2023 QD165600 - Louňovice pod Blaníkem | Český hydrometeorologický ústav                                                                |
|                            |                                                                                                                               |                                                                           |                                                                                                |
|                            |                                                                                                                               |                                                                           | [Podmínky užití](https://isvs.chmi.cz/ords/chmi_app/r/11002/files/static/v5/chmu/podmCHMU.pdf) |
+----------------------------+-------------------------------------------------------------------------------------------------------------------------------+---------------------------------------------------------------------------+------------------------------------------------------------------------------------------------+

: Přehled datových sad ke cvičením.

## Verze textu

Tento text byl vytvořen s pomocí verze R `r stringr::str_flatten(c(version$major, ".", version$minor))` a jmenných prostorů balíků ve verzích:

```{r, echo=FALSE}
installed.packages()[installed.packages()[, 1] %in% loadedNamespaces(), ][, c("Version")] |> 
  data.frame() |> 
  setNames("Version") |> 
  knitr::kable()
```
