# Organizace textu

Text je členěn do kapitol podle náplně jednotlivých cvičení. Na začátku každé kapitoly jsou vypsány **Cíle cvičení**, k jejichž osvojení daná kapitola míří. Na konci každé kapitoly jsou vždy cvičení, které mají za cíl ověřit splnění cílů. V případech jednodušších úloh jsou cvičení uvedena v prostřed textu blíže látce.

::: callout-warning
## Cíle cvičení
...
:::

::: callout-tip
## Samostatné úlohy
...
:::

::: callout-note
## Další zdroje
...
:::

## Typografické konvence

Zdrojový kód v textu je barevně odlišen a jednotlivé úkony jsou v kódu doprovozeny číslovanými komentáři v kroužku, které se aktivují najetím kurzoru myši. V případě, že zdrojový kód obsahuje pouze jeden výraz k vyhodnocení, je vždy výstup uveden přímo pod ním.

```{r}
cat("Příklad výrazu a jeho vyhodnocení") # <1>
```
1. Toto je komentář.

Někdy je nutné provést vyhodnocení více po sobě jdoucích výrazů a text byl zbytečně nafukován. V takovém případě je výstup zachován přímo v okně zdrojového kódu a je uvozen dvěma po sobě jdoucími znaky $\#\#$.

```{r, collapse=TRUE}
mean(1:10) # <1>
median(1:10) # <1>
sd(1:10) # <1>
```
1. Sjednocené výstupy v bloku kódu.


Pokud se kód nachází uvnitř textu, je opět barevně odlišen a vysázen neproporcionálním písmem. Přičemž funkce je vždy uvedena s příslušnými závorkami a text, který je v kódu navíc, je vždy ohraničen znaky $<$ a $>$. Příkladem budiž `mean(x = <vektor čísel>)`. 



## Verze

Tento text byl vytvořen s pomocí verze R `r stringr::str_flatten(c(version$major, ".", version$minor))` a jmenných prostorů balíků ve verzích:

```{r, echo=FALSE}
installed.packages()[installed.packages()[, 1] %in% loadedNamespaces(), ][, c("Version")] |> 
  data.frame() |> 
  setNames("Version") |> 
  knitr::kable()
```

