# Odhad

Obecné charakteristiky základního souboru značíme písmeny řecké abecedy (např. $\mu$, $\sigma$, $\ldots$), pro výběrové charakteristiky volíme analogická písmena z latinky ($\bar{x}, s_x, \ldots$). 
## Bodový odhad

Bodovým odjhade

```{r}
x <- 1:50
mean(x)



```

### Odhad parametru $\mu$, neboli střední hodnoty normálního rozdělení

Nejprve bodovým odhadem zjistíme **výběrový průměr** souboru.

```{r}
x <- mean(mtcars$hp)
x
```

Vidíme, že $x =$ `r x`. Pro tento průmer následně spočítáme interval spolehlivosti.

## Intervalový odhad

V případech, kdy chceme znát polohu bodového odhadu s nějakou danou pravděpodobností,
můžeme se pokusit zkonstruovat tzv. **intervalový odhad**. $100(1-\alpha)%$ interval spolehlivosti pro $\bar{X} = - z_{1-\alpha/2} $. 

$$
\bar{X} \pm \dfrac{s}{\sqrt{n}}t_{1-\alpha/2}(n-1)
$$

### Interval spolehlivosti odhadu střední hodnoty $\mu$ souboru s neznámou střední hodnotou.

Rozmezí, ve kterém se usuzovaná hodnota základního souboru bude nacházet s určitou pravěděpodobností.

```{r}
alpha <- 0.05
qt(p = 1 - alpha/2, df = length(x) - 1)
```


##### Cvičení {-}
- Sestrojte 95 % interval spolehlivosti pro střední hodnotu

